【裁判字號】    89,台上,1831
【裁判日期】    890811
【裁判案由】    給付買賣價金
【裁判全文】
最高法院民事判決                              八十九年度台上字第一八三一號
    上 訴 人  丙 ○ ○
              乙○○○
    被上訴人  甲    ○
右當事人間請求給付買賣價金事件，上訴人對於中華民國八十八年六月二十九日台灣
高等法院第二審判決（八十七年度上字第一七一○號），提起上訴，本院判決如左：
    主  文
上訴駁回。
第三審訴訟費用由上訴人負擔。
    理  由
本件上訴人主張：坐落台北市○○區○○段四小段第三二一地號之土地乃上訴人丙○
○所有，門牌號碼台北市○○區○○路三十巷九十四號三樓之房屋乃上訴人乙○○○
所有，兩造於民國八十六年十二月間約定以每坪作價新台幣（下同）三十萬元，共計
一千零五十萬元出賣予被上訴人，由被上訴人先行扣回借款一百二十萬元及六十萬元
附加銀行放款利息，上訴人原先欠銀行抵押借款四百餘萬元部分，則由被上訴人負責
清償，餘額則在房地過戶為被上訴人名下所有之同時付清。系爭房地業於八十六年十
二月十九日移轉登記為被上訴人所有，但被上訴人遲未給付尾款等情，求為命被上訴
人給付二百八十四萬三千一百二十三元並加給法定遲延利息之判決（第一審為上訴人
全部敗訴之判決，上訴人上訴二審後，將請求金額減縮為一百七十五萬九千四百五十
九元及其法定遲延利息）。
被上訴人則以：伊於八十六年十一月十九日以八百五十萬元之價格，向上訴人購買系
爭房地，原先上訴人即向伊借款六十萬元、四百萬元，伊並代償銀行貸款及土地增值
稅，合計總額為一千零五十三萬八千四百七十元，遠超過房地銷售價款；縱令不加計
利息，亦有九百七十一萬零九百五十二元，遠高於買賣價款，伊不須再付尾款等語。
資為抗辯。
原審依審理之結果，以：本件上訴人於第一審主張兩造約定將系爭房地以每坪作價三
十萬元，共計一千零五十萬元之價格出售予被上訴人。惟經被上訴人否認，辯稱係以
八百五十萬元之價格向上訴人購買系爭房地，並提出公證書為證。嗣上訴人於原審改
稱於八十六年十一月十九日，當事人間以八百五十萬元就系爭房地訂定買賣契約。則
系爭房地兩造約定之買賣價格應為八百五十萬元，被上訴人此部分之抗辯應可採信。
查上訴人於八十四年九月二十六日向被上訴人借款六十萬元，約定利息按月息七厘計
算，並簽立同額之本票乙紙，且以上訴人丙○○所有之台北市○○區○○段四小段第
三二一地號、面積三百三十五平方公尺、應有部分萬分之六二五之土地、上訴人乙○
○○所有之台北市○○區○○路三十巷九十四號三樓之房屋，設定本金最高限額第二
順位抵押權六十萬元，有土地登記謄本、建物登記謄本附卷可稽，上訴人亦自承於八
十四年九月二十六日向被上訴人借貸六十萬元，利息按月息七厘計算，為十一萬二千
五百六十元，足證被上訴人此部分可扣抵之本息共計七十一萬二千五百六十元。依前
所述，上訴人於八十六年十一月十九日以八百五十萬元之價格出售系爭房地與被上訴
人，並約定除土地增值稅二十八萬二千九百七十一元由被上訴人負擔外，被上訴人尚
須代上訴人償還積欠華信商業銀行之貸款，而被上訴人已分別於八十五年六月十五日
、十一月六日、八十六年一月七日、六月二十七日、八月二十五日、九月二十二日、
十二月六日代償銀行貸款一百零六萬零八百一十二元、五十四萬七千一百九十七元、
五十萬元、二萬六千零一十二元、二萬五千八百五十四元、二百萬元、六十六萬八千
一百零六元，總計代償四百八十二萬七千九百八十一元，且於同年十二月十九日將系
爭房地移轉登記與被上訴人之事實，有土地登記謄本、建物登記謄本、土地所有權狀
、建物所有權狀、買賣所有權移轉契約書、公證書、印鑑證明、土地增值稅繳款書、
繳款收據附卷可稽，並經原審函請華信商業銀行檢送系爭房地之貸款資料及償還明細
表，核閱屬實。且上訴人亦自承被上訴人代償銀行之貸款，共計四百八十二萬七千九
百八十一元，並列出明細表在卷可憑，此部分被上訴人代上訴人清償銀行貸款金額，
堪信為真實。上訴人另主張上訴人乙○○○於八十四年九月二十六日以後陸續向被上
訴人借款一百二十萬元，即分別為支票換現金三十萬元及四十萬元，與代償地下錢莊
五十萬元，共計一百二十萬元，並未向被上訴人借款四百萬元云云，然為被上訴人所
否認，並辯稱：上訴人乙○○○向被上訴人借款六十萬元，嗣又借一百二十萬元還地
下錢莊，六十萬元部分，每月利息四萬七千元，但上訴人每月又借四萬七千元，借了
二年多，共一百多萬元。其餘款項係上訴人乙○○○自八十四年九月二十六日起陸續
借款，共計四百萬元等語。按當事人主張有利於己之事實者，就其事實有舉證之責任
，民事訴訟法第二百七十七條定有明文。又按民事訴訟如係由上訴人主張權利者，應
先由上訴人負舉證之責，若上訴人先不能舉證，以證實自己主張之事實為真實，則被
上訴人就其抗辯事實即令不能舉證，或其舉證尚有疵累，亦應駁回上訴人之請求。（
最高法院十七年上字第九一七號判例參照）。另按主張法律關係存在之當事人，僅須
就該法律關係發生所須具備之特別要件負舉證之責任，至於他造主張有利於己之事實
，應由他造舉證證明（最高法院四十八年台上字第八八七號判例參照）。經查上訴人
乙○○○於八十五年五月十四日簽署之借款契約書（兼作借據）、本票之數額及同日
設定之本金最高限額第三順位抵押權均為四百萬元，而借貸契約首重之要素即為借貸
金額之多寡，換言之，借貸金額涉及借貸人及貸與人之權利義務，如未於借據上填寫
確實之數目，則貸與人之責任即屬不明，依常理而言，倘上訴人乙○○○僅借貸一百
二十萬元，決不可能書立借款金額不符之借款契約書（兼作借據），是借貸金額已明
確記載為常態，超額記載為變態，故如主張借款金額與借款契約書（兼作借據）記載
不符之人自應對該利己事實負舉證之責。上訴人雖另稱：系爭借據契約書（兼作借據
）內並無「當日已收足訖此借款」或同義之記載，被上訴人自應就此已交付借款之要
物性負舉證責任云云。惟查，上訴人已自承系爭四百萬元本票為其所親簽，且與在原
審當庭命上訴人二人簽名之字跡相符，有系爭四百萬元本票及上訴人當庭簽名之字跡
可資比對。按票據為無因證券、文義證券，故票據法第五條規定：在票據上簽名者，
依票上所載文義負責。被上訴人已提出上訴人親自簽名之系爭四百萬元本票為證，則
被上訴人就上訴人乙○○○借貸金額為四百萬元，並已交付之有利於己之事實，業已
提出本票、借款契約書（兼作借據）為證，被上訴人已盡舉證之責。縱如上訴人所言
，系爭借據契約書（兼作借據）內並無「當日已收足訖此借款」或同義之記載，惟被
上訴人既已提出系爭四百萬元之本票，且上訴人已自承系爭四百萬元本票為其等所親
簽，依票據之無因性、文義性，被上訴人已就交付借款之要物性負舉證責任，則被上
訴人辯稱：系爭四百萬元借款係上訴人乙○○○陸續向被上訴人借貸小額借款，累積
一定金額後，始應被上訴人之要求簽立本票、借款契約書（兼作借據）等語，自可採
信。且依常理，如被上訴人僅交付一百二十萬元之借款，何以上訴人乙○○○願於載
明借款金額為四百萬元之本票、借款契約書（兼作借據）上親自簽名，足見被上訴人
業已交付四百萬元之借款。被上訴人就金錢借貸契約要物性之具備，已盡證明責任（
最高法院六十九年台上字第三五四六號判例參照）。故上訴人如抗辯相反之事實，自
應舉證以實其說，上訴人丙○○雖稱：借款契約書（兼作借據）、本票係因被上訴人
願代償銀行貸款所簽立云云，上訴人乙○○○陳稱：被上訴人為其代償銀行貸款及其
所積欠之借款，而設定抵押四百萬元云云。惟查倘依上訴人所述，上訴人乙○○○所
書立之四百萬元本票、借款契約書（兼作借據）係包含借款六十萬元、一百二十萬元
及銀行貸款四百八十萬餘元，總計上訴人乙○○○積欠被上訴人之債務業已高達六百
萬餘元，被上訴人竟同意借款契約書（兼作借據）、本票以四百萬元為借款金額，且
僅設定四百萬元之最高限額抵押權，顯與常情有違，且上訴人未能提出其他積極證據
以資證明，空言否認四百萬元借貸關係之存在，自不足採。綜上所述，上訴人於八十
四年九月二十六日陸續向被上訴人借款六十萬元，上訴人乙○○○並自八十四年九月
二十六日起陸續向被上訴人借款，而於八十五年五月十四日應被上訴人之要求，簽立
四百萬元之本票及借款契約書，兩造於八十六年十一月十九日約定以八百五十萬元之
價格出售系爭房地與被上訴人，買賣價金除以上開四百六十萬元之借款扣抵，及扣抵
六十萬元之利息計一十一萬二千五百六十元外，並由被上訴人代償銀行貸款計四百八
十二萬七千九百八十一元。總計被上訴人業已給付九百五十四萬零五百四十一元，已
超過兩造所約定之買賣價金八百五十萬元。從而上訴人請求被上訴人給付系爭房地尾
款一百七十五萬九千四百五十九元及其法定遲延利息，尚屬無據，不能准許。並說明
兩造其餘攻擊防禦方法及舉證，與本件判決結果不生影響，毋庸逐一論述。爰維持第
一審所為上訴人敗訴之判決，駁回其上訴，經核於法並無違背。上訴論旨，仍執陳詞
，並就原審取捨證據、認定事實及解釋契約之職權行使，指摘原判決不當，求予廢棄
，非有理由。
據上論結，本件上訴為無理由，依民事訴訟法第四百八十一條、第四百四十九條第一
項、第七十八條，判決如主文。
中      華      民      國    八十九    年      八      月     十一     日
                              最高法院民事第二庭
                                  審判長法官  曾  桂  香
                                        法官  劉  延  村
                                        法官  劉  福  聲
                                        法官  黃  秀  得
                                        法官  李  彥  文
      右正本證明與原本無異
                                              書  記  官
中      華      民      國    八十九    年      八      月    二十二    日


司法院資訊處製作；財團法人民間司法改革基金會備份。
